臺灣臺北地方法院刑事判決　　　　　　　99年度訴字第1965號
公　訴　人　臺灣臺北地方法院檢察署檢察官
被　　　告　張永彰
選任辯護人　何威儀律師
上列被告因殺人未遂等案件，經檢察官提起公訴（99年度偵字第
24301號），本院判決如下：
    主  文
張永彰無罪，令入相當處所，施以監護伍年。
    理  由
一、公訴意旨略以：被告張永彰與鄭仲勝、劉秋霞係分住在臺北
    市大安區○○○路○段96巷17弄19號2樓及3樓之鄰居，張永
    彰平日即因住處聲響及隔音問題，對居住3樓之鄭仲勝、劉
    秋霞2人有諸多不滿。張永彰先於民國99年6月23日16時40分
    許，在上開住處2樓通往3樓之樓梯平臺轉彎處，朝鄭仲勝及
    劉秋霞3樓住處之門口鞋櫃處丟擲玻璃酒瓶，經鄭仲勝聽聞
    聲響開門探究時，張永彰竟基於恐嚇之犯意，對鄭仲勝恫以
    ：「你要跟我玩嗎？我會好好的弄你」等加害生命、身體之
    言詞，使鄭仲勝心生畏怖。張永彰另於同年10月23日12時50
    分許，再度於上開住處2樓通往3樓之樓梯平臺轉彎處，朝鄭
    仲勝及劉秋霞3樓住處之門口鞋櫃處丟擲玻璃酒瓶，此時劉
    秋霞即開啟3樓住處大門進行拍照蒐證，因張永彰持續自2樓
    通往3樓之樓梯平臺轉彎處，朝鄭仲勝及劉秋霞3樓住處之門
    口鞋櫃處丟擲玻璃酒瓶，劉秋霞因而走至2樓與張永彰洽談
    ，張永彰明知鐵鎚為金屬製品，而鐵鎚尖端因形狀尖銳，殺
    傷力更為強大，且明知人之頭部構造內含維持生命機能之重
    要器官，對之攻擊或施以打擊，將生腦部器官受創而導致死
    亡之結果，竟仍基於殺人犯意，於劉秋霞詢問：「你是什麼
    意思？為什麼要丟酒瓶？」後，向劉秋霞答稱：「妳不怕被
    揍嗎？」，旋即自身後取出預藏在左手之鐵鎚，以鐵鎚尖端
    往劉秋霞頭部重擊2次，第1次使劉秋霞受有右側頂葉頭皮裂
    傷2.5X 0.2公分、右眉眼臉擦傷1X0.3公分併血腫3X1.5公分
    等傷害；第2次擊打時，劉秋霞以手持之數位相機阻擋並側
    身閃避，鐵鎚於擊中數位相機後偏移擊中劉秋霞右肩部位，
    造成劉秋霞右肩血腫3.5公分見方、右後肩1X3.5公分挫傷等
    傷害。幸因劉秋霞大聲呼救，張永彰始乃罷手而未遂，嗣經
    員警到場後當場逮捕張永彰，並扣得鐵鎚一支，因認被告涉
    犯犯刑法第271條第1項、第2項殺人未遂及同法第305條恐嚇
    罪嫌等語。
二、按不能證明被告犯罪或其行為不罰者應諭知無罪之判決，刑
    事訴訟法第301條第1項定有明文。又行為時因精神障礙或其
    他心智缺陷，致不能辨識其行為違法或欠缺依其辨識而行為
    之能力者，不罰，刑法第19條第1項亦有明文。且按刑法上
    所謂心神喪失人，非以其心神喪失狀態毫無間斷為必要，如
    果行為時確在心神喪失之中，即令其在事前事後偶回常態，
    仍不得謂非心神喪失人；而是否心神喪失，乃屬醫學上精神
    病科之專門學問，應由專門精神病醫學研究之人予以診查鑑
    定，方足斷定，此亦經最高法院26年度渝上字第237號、24
    年度上字第2844號、47年度臺上字第1253號等判例意旨闡釋
    在案。
三、另按被告以外之人於審判外之言詞或書面陳述，除法律有規
    定者外，不得作為證據，刑事訴訟法第159條第1項固有明文
    。惟現行刑事訴訟法關於行通常審判程序之案件，為保障被
    告之反對詰問權，復對證人採交互詰問制度，其未經詰問者
    ，僅屬未經合法調查之證據，並非無證據能力，而禁止證據
    之使用。此項詰問權之欠缺，非不得於審判中由被告行使以
    資補正，而完足為經合法調查之證據（最高法院99年度臺上
    字第5051號裁判意旨參照）。本件被告雖對於證人鄭仲勝、
    劉秋霞於警詢、偵訊時所為證述之證據能力有所爭執，惟證
    人鄭仲勝、劉秋霞於警詢、偵訊時所述，對被告而言，雖屬
    被告以外之人於審判外之陳述，依刑事訴訟法第159條第1項
    規定原無證據能力；惟因證人鄭仲勝、劉秋霞嗣於本院審理
    時，已經本院以證人之身分傳喚到庭，且經具結並經檢、辯
    雙方行交互詰問，對被告憲法保障訴訟權中之防禦權內之反
    對詰問權業盡保護，調查證據之程式已經完備，應認具有證
    據能力。本院自得斟酌證人鄭仲勝、劉秋霞於警詢、偵訊及
    本院審理時之證言，通盤判斷其證言之證明能力。
四、復按被告以外之人於審判外之陳述，雖不符刑事訴訟法第15
    9條之1至之4規定，而經當事人於審判程序同意作為證據，
    法院審酌該言詞陳述或書面陳述作成時之情況，認為適當者
    ，亦得為證據。又當事人、代理人或辯護人於法院調查證據
    時，知有第159條第1項不得為證據之情形，而未於言詞辯論
    終結前聲明異議者，視為有前項之同意，刑事訴訟法第159
    條之5定有明文。本案所引用之後列證據資料，除被告及其
    辯護人就證人鄭仲勝、劉秋霞於警詢及偵訊中之證述之證據
    能力有所爭執已如上述外，其他傳聞證據部分，縱無刑事訴
    訟法第159條之1至第159條之4或其他規定之傳聞證據例外情
    形，亦因被告、辯護人及檢察官或同意可作為證據使用，或
    未聲明異議，依刑事訴訟法第159條之5第1項、第2項之規定
    ，本院審酌該證據作成之情況，並無不當，故該等審判外之
    陳述，自得作為本案之證據。又按本案認定事實所引用之文
    書證據、物證等證據，並無證據證明係公務員違背法定程序
    所取得，亦無刑事訴訟法第159條之4之顯有不可信之情況與
    不得作為證據之情形，本院斟酌本案卷內之證據並非非法取
    得，亦無證明力明顯過低之情形，且經本院於審判期日依法
    進行證據之調查、辯論，故被告於訴訟上之程序權，已受保
    障，前揭各該證據，均得採為證據，合先敘明。
五、訊據被告張永彰矢口否認有何殺人未遂與恐嚇犯行，辯稱：
    伊係因迭受告訴人即證人鄭仲勝、劉秋霞住處發生噪音之干
    擾，始往鄭仲勝等之住處丟擲酒瓶及對鄭仲勝口出你要跟我
    玩嗎等語以表達抗議之意，但伊並無恐嚇鄭仲勝之意；又伊
    於99年10月23日因鄭仲勝等對於噪音迭無改善，再次向其住
    處門口丟擲酒瓶洩憤，詎劉秋霞旋即持相機出來蒐證，復追
    至伊住處門口找伊理論，伊於氣憤中不知持何物胡亂揮打，
    因而造成劉秋霞受傷，但伊並無殺害劉秋霞之犯意云云。
六、經查：
  (一)上揭公訴意旨所載被告於99年6月23日恐嚇鄭仲勝之事實，
    業據告訴人即證人鄭仲勝於警詢時證稱：張永彰99年6月23
    日下午約18時40分許，在自宅由2樓往3樓門口旁的鞋櫃丟酒
    瓶，導致鞋櫃的門凹了一個洞，門口地上滿是玻璃碎片，我
    開門查看發現張永彰站在2、3樓中間抽煙，我質問他為何要
    砸玻璃瓶，他回說我要跟他玩嗎？他會好好的弄我等言語，
    之後我打電話向110報案就關門進屋。約過了10分鐘後，我
    看我太太回家要上樓時，我打開門發現張永彰搬了一張椅子
    坐在2、3樓中間，擋住路不讓我太太上樓，我在18時57分又
    撥打一次110，這時警員陳國誠到場，張永彰才讓我太太上
    樓。張永彰向警員承認酒瓶是他丟的（見99年度偵字第1977
    4號卷第7至8頁）；又於檢察官偵訊時具結證稱：99年6月23
    日18時40分許，被告走到2樓通往3樓的樓梯平臺轉彎處，往
    我們的鞋櫃門口丟擲玻璃酒瓶，當時我剛回家5 分鐘，其餘
    家人尚未返家，我在家中聽到聲響，我就打開我家的大門，
    看到被告站在平台上和我對望，我問他「你要幹什麼」，他
    只有看著我，沒有說話，我接著說如果繼續這樣下去我要報
    警，他有回話，但詳細內容我記不得，意思就是說你試試看
    ，我站在大門口拿起行動電話報警，他看到我報警後就說你
    要玩大的嗎，我沒有理他就把門關起來。因為我和我家人都
    住3樓，我擔心他會對我或我家人有侵害或傷害的行為，所
    以我會害怕等語明確（見同上偵卷第28至29頁）。雖證人鄭
    仲勝嗣於本院審理時證稱被告於99年6月23日係以是否要逼
    他殺人之語恐嚇伊，惟嗣鄭仲勝於該日庭期經本院提示其於
    警詢及偵訊時所為證言，詢以何以與警偵訊時所述不同，其
    已明白表示因審理時距案發時已有相當時日，應以警詢時所
    述較為正確，酌以證人即當日依鄭仲勝之報案前往處理之警
    員陳國誠於本院審理時到庭具結證稱：鄭仲勝有跟我說張永
    彰有恐嚇他，至於恐嚇的話的內容我現在不記得。張永彰當
    時講話有大聲一點，但不是針對告訴人，是抱怨整個社區，
    因為他先講鄭先生家抽水馬桶的沖水聲和走路聲，但我覺得
    很小聲，他說告訴人還會故意敲地板，可是我沒聽到。後來
    他拉我去後面的房間聽狗叫聲，到浴廁聽隔壁棟的狗叫聲和
    抽水馬桶的沖水聲，他說這些聲音讓他晚上睡不著，他跟他
    們講他們都不聽，難道要他殺人才能解決嗎，我叫他要吃藥
    。他是在客廳跟我講，那是舊樓層，稍微大聲鄭仲勝和劉秋
    霞應該可以聽得到等語（本院卷第82頁），亦可佐證被告於
    警員到場處理之前，即曾向鄭仲勝口出恐嚇之語，警員到場
    後，被告當時係向到場處理之警員陳國誠抱怨整個社區鄰居
    發出之聲音太大聲，吵擾到伊，致伊無法安睡，並語出要伊
    殺人才能解決之激烈言詞，即或鄭仲勝在樓上因該大樓隔音
    效果不佳致亦有所聽聞，但被告該語詞並非係針對鄭仲勝及
    其家人，本院衡諸被告之警詢筆錄係於99年6月23 日案發當
    日即已作成，鄭仲勝於警詢時對於案發當日之情景，理當記
    憶較深，自當以警詢時所證稱被告當日係以要跟他玩嗎，他
    會好好的弄證人之語恐嚇證人為正確。
  (二)又公訴意旨所載之被告於99年10月23日對劉秋霞所犯殺人未
    遂犯行，亦據告訴人即證人劉秋霞於警詢時證稱：張永彰於
    99年10月23日13時許在臺北市大安區○○○路○段96巷17弄1
    9號2樓樓梯間用榔頭攻擊我2次，第1次攻擊我頭部，第2次
    他一樣要攻擊我頭部，但我閃開了，所以攻擊到我右肩。當
    天他自中午12時50分開始往2樓到3樓間丟擲空的玻璃酒瓶，
    我從3樓住家出來往2樓走，就看到張永彰站在2樓門口外，
    右手持榔頭，我質問他為什麼要丟酒瓶，問完他就直接以右
    手的榔頭攻擊我頭部，張永彰要再攻擊我頭部第2次，我閃
    開，右肩被他的榔頭傷到。後來我覺得我意識很模糊，用手
    摸才知道頭都是血，我就大喊我家人救命，後面的事我就不
    清楚了等語（見99年度偵字第12至13頁）；再於檢察官偵訊
    時具結證稱：99年10月23日12時50分，當時我正要出門，突
    然有酒瓶摔在我家3樓門口的聲音，我把門打開，看到地上
    酒瓶碎屑，我打電話給我先生，我先生要我報警，我報警後
    拿著相機在門口拍照，大約拍1、2張時，又有酒瓶從2樓往3
    樓丟，方向是往我這裡丟，打到2、3樓的轉角牆壁，彈到我
    這邊來，有破裂，我生氣就下樓找張永彰爭論，發現張永彰
    站在他家門口等我，門沒關，我一下去看到他，他的眼睛就
    對著我，很顯然在等我下樓，我問他為何要丟我，他說你不
    怕被揍嗎，同時把左手從身後移出來，我才發現他左手拿著
    鐵鎚，我當時回應「你要揍我嗎」，但我剛講完這句話，鐵
    鎚就已經往我頭部打過來，第1下打在右邊太陽穴上方，造
    成右邊頭顱縫3針，還有眼角傷害，其實那一下還有順勢打
    到我的右臉頰，造成我右臉頰腫脹，但沒有寫出來，因為其
    他傷勢比較嚴重。我遭攻擊後順勢往左轉身，右手持相機放
    在頭部阻擋，第2下打到我的相機之後順勢下來打到我右肩
    ，我就趕快叫我女兒下來救我。診斷證明書上漏載我右後肩
    有一個1×3.5公分的擦挫傷（經檢察官勘驗，右後肩確實有
    如告證6照片所示1×3.5公分的擦挫傷）。我庭呈黑色外衣
    一件，是我事後看到衣服右肩破一個洞才發現被告是以鐵鎚
    尖銳那一端攻擊我，並針對我頭部打，我女兒拿高爾夫球杆
    下來後，被告念念有詞就退回他家了等語（見同上偵卷第87
    至88頁）；復於本院審理時具結證稱：99年10月23日，我跟
    我2個女兒在家，中午12時50分，被告先向我家丟1個酒瓶，
    我打電話給我先生，我先生叫我報警，我就報警，我已經習
    慣因為被告已經丟過太多次酒瓶，我拿著相機把門打開照相
    ，我才照2張，被告向我丟第2次酒瓶，所以我才會下樓問他
    為何要向我丟酒瓶，所以我才會到被告家，他家門是打開的
    ，我只有在門口質問他為何向我丟酒瓶。我記得我跟被告在
    門口面對面很近，我問他為何向我丟酒瓶，他說怎樣，你不
    怕被揍嗎，我回答，你敢揍我嗎，當下我看他手上已經拿著
    榔頭在等我，然後被告就打我了，那個時間點很快，我回答
    你敢揍我一剎那，被告就打我的太陽穴上方。我下去找被告
    時沒有看到被告手上有拿榔頭，是被告講你不怕被揍嗎我的
    眼睛才瞄到被告手上有拿榔頭，其實那時候我要跑已經來不
    及了，我一時反應不過來，被告就打下來了，速度很快。當
    時我本能的要往我家跑，被告再打第2下，我用手上的相機
    去擋，所以第2下打到相機再打到我的眉骨及右後肩，後來
    我就大叫我女兒下來救我，我女兒拿高爾夫球竿下來救我，
    被告才作罷。我認為被告是要致我於死地話。被告拿榔頭打
    我時，2次都是由上往下打等語（見本院卷第84至86頁），
    足認被告於99年10月23日確曾持鐵鎚等鋼鐵製硬物攻擊劉秋
    霞之頭部，致劉秋霞因而受有右側頂葉頭皮裂傷2.5X 0.2公
    分、右眉眼臉擦傷1X0.3公分併血腫3X1.5公分、右肩血腫
    3.5 公分見方、右後肩1X3.5公分挫傷等傷害。
  (三)再者，證人即告訴人劉秋霞之女鄭毓郡亦於警詢時證稱：今
    日（即99年10月23日）大約13時許，我聽到我母親與張永彰
    對話後過了2、3分鐘，我聽見我母親大喊「他用鐵鎚打我的
    頭，妳趕快來救我，快點報警」，我去樓梯看時只看見我母
    親用手壓著他的右邊頭部，臉上跟身上都是血跡，張永彰一
    直站在他家門口瞪我救護我母親。張永彰和我母親在2樓與3
    樓樓梯間對話時，我有聽到我母親詢問他「你為何要丟酒瓶
    」等語（見99年度偵字第24301號卷第18至19頁），益足佐
    證被告確有於99年10月23日持鐵鎚攻擊劉秋霞頭部，致劉秋
    霞因而成傷之事實。
  (四)此外，復有臺北市政府警察局大安分局羅斯福路派出所受理
    各類案件紀錄表、現場採證照片10幀、臺北市政府警察局大
    安分局員警工作紀錄簿、告訴人鄭仲勝99年9月14日庭呈之
    現場照片4幀（見99年度偵字第19774號卷第13至19頁、第33
    至34頁）、劉秋霞臺北市立聯合醫院仁愛院區99年10月23日
    （甲）字第731號驗傷診斷書影本1紙、臺北市政府警察局大
    安分局扣押筆錄及扣押物品目錄表1份、臺北市政府警察局
    大安分局偵辦刑案照片14幀、玻璃碎片照片4幀、SONY照相
    機照片1幀、現場照片2幀、劉秋霞受傷照片6幀、黑色外衣
    一件照片3幀（北檢99年度偵字第24301號卷第16頁、第20頁
    至第23頁、第29頁至第35頁、第65至72頁、第93至95頁）等
    在卷可資參佐，並有被告所有持以犯案之鐵鎚乙支，及告訴
    人劉秋霞當時因遭被告攻擊致毀損之黑色上衣乙件及相機乙
    臺等物扣案可資佐證，是被告所涉犯刑法第271條第1項、第
    2項殺人未遂及同法第305條恐嚇之犯行甚為明確。被告所辯
    上情，顯不足採。
  (五)被告之辯護人雖為被告辯護稱，被告僅係以傷害之犯意攻擊
    告訴人劉秋霞，並不具殺人之犯意，故被告攻擊劉秋霞部分
    之行為，應僅構成刑法第277條第1項之傷害罪云云。惟按刑
    法上殺人未遂罪與傷害罪之區別，應視加害人有無殺意以為
    斷。被害人所受傷害程度，固不能據為認定有無殺意之唯一
    標準，但加害人下手及經過情形如何，於審究犯意方面，仍
    不失為重要參考資料；殺人未遂與傷害之區別，應以加害人
    有無殺意為斷；至其殺意之有無，雖不以兇器之種類及傷痕
    之多少等，為絕對之認定標準，但加害人下手之部位、用力
    之程度，仍非不可藉為判斷有無殺意之心證依據；殺人未遂
    與傷害之區別，本視加害人有無殺意為斷，被害人受傷之程
    度，被害人受傷處所是否為致命部位，及傷痕多寡，輕重如
    何，僅足供認定有無殺意之參考，究不能據為區別殺人未遂
    與傷害之絕對標準，最高法院著有85年度臺上字第1608號、
    87年度臺上字第3123號、94年度臺上字第6857號裁判意旨可
    資參照，本件被告張永彰持鐵鎚攻擊劉秋霞之頭部，雖最後
    劉秋霞因而所受之傷害為右側頂葉頭皮裂傷2.5X 0.2公分、
    右眉眼臉擦傷1X0.3公分併血腫3X1.5公分、右肩血腫3.5公
    分見方、右後肩1X3.5公分挫傷等傷害，尚非可立即致命，
    但依證人劉秋霞之證述可知，被告攻擊劉秋霞時，均係以從
    上而下重擊之方式擊打，其下手之深重由此可知。且依證人
    陳國誠上開證述內容可知，被告因受精神疾病所困，認為告
    訴人鄭仲勝、劉秋霞等社區住戶所發出之噪音致其無法安心
    休息，迭經其反應又不得改善，竟向警員口出是否要逼其殺
    人才能解決等語，足見其潛意識裡，亦有藉殺人以出氣之意
    識，參以被告係持鋼鐵製之鐵鎚攻擊人體脆弱又重要之頭部
    之下手方式，倘被告於行為時並非處於心神喪失之狀態（詳
    後述），依一般健全理性之人之判斷標準，應認被告於行為
    時，確具殺人之主觀犯意甚明，辯護人上開辯稱，尚無足採
    ，併此敘明。
七、惟查，本件被告張永彰係約於33歲時發病，呈現被監視及被
    跟蹤妄想，在家會自言自語，無故發笑，家人建議其就醫，
    被告拒絕且發怒，出手破壞玻璃，遂於97年2月11日由警消
    人員協助送至臺北市立聯合醫院松德院區急診，經診斷為精
    神分裂症，後住院治療至同月26日出院，其後曾在該院區門
    診追蹤，不規則服藥至97年5月間；又被告嗣亦曾於97年6月
    18日至同月24日在臺北市立聯合醫院仁愛院區住院治療，其
    後亦曾於98年1月22日及同年2月13日門診追蹤治療；後亦曾
    於98年6月12日因持續1個多月頻對電視說話，自覺電視在播
    放與自己有關的事，經送臺北市立聯合醫院松德院區急診治
    療後，曾再回門診治療2次；並曾分別於99年2月16日及2月
    17日因路倒等原因分別經送臺北市立仁愛醫院仁愛院區及臺
    北市立萬芳醫院急診治療等情，有臺北市立仁愛醫院松德院
    區、仁愛院區及臺北市立萬芳醫院病歷資料在卷可稽（見本
    院第178至232頁、第238至276頁、第279至285頁），且經本
    院函請臺北市立聯合醫院松德院區鑑定被告行為時之精神狀
    況，鑑定結果認以：依整體鑑定所見，張員顯多疑，思考固
    著，對被害人存有被害妄想，長期影響其與被害人之人際互
    動。此次事件發生前幾個月，張員疑似出現持續性聽幻覺，
    覺被害人一家故意製造噪音干擾他，並受上述妄想及疑似聽
    幻覺影響，多次出現破壞干擾行為（在牆面上寫字或丟擲玻
    璃瓶以示抗議），顯難分辨真實聲音與幻覺之差異，判斷能
    力及衝動控制能力較差。除人際功能之外，職業功能也有下
    降狀況，但尚可維持個人自我照顧功能。而此次事件應也為
    妄想及聽幻覺等精神病狀影響所致。張員在魏氏成人智能測
    驗第三版的表現為：語文智商104，非語文智商109，整體智
    商107，屬中等智能的範圍。惟同時考量張員過去的學歷背
    景、精神病史與生活現況，似顯示張員目前的認知功能雖未
    隨病程而呈下降趨勢，但可能仍無法獨立謀生，亦不具處理
    個人事務的能力。另在性格評估中發現：張員在經驗外在的
    環境（或工作）時，較無法循規蹈矩、自我要求，也較缺乏
    獨立生活中，合宜的判斷與問題解決能力。張員在遭受困難
    或挫折時，較容易出現焦慮、緊張與沮喪的情緒反應。此外
    ，張員的人際互動態度，容易出現對他人的敵意與攻擊，且
    互動後甚至可能（因症狀不穩）出現冷漠、被動與疏離的人
    際反應傾向。綜合以上所述張員之過去生活史、疾病史、身
    體檢查、精神狀態檢查與心理衡鑑評估結果，本次鑑定認為
    ，張員為一「精神分裂症」患者，而張員於本案發生時，應
    是受妄想及聽幻覺等精神病症狀之影響，而處於「急性精神
    病狀態」下，致使其無法辨別其行為違法之能力（即辨別是
    非能力）且不能依其辨識而行為之能力（即控制行動能力）
    。張員過往即被診斷為「精神分裂症」，但未曾規則接受過
    精神科追蹤治療，持續呈現活躍之妄想，間斷有聽幻覺，並
    有明顯思考障礙，繼而影響其人際處理及職業功能，但勉可
    維持自我生活照顧能力。於此次鑑定過程中，張員仍固著於
    「鄰居針對自己」、「鄰居故意製造噪音干擾自己」等描述
    ，顯見其行為受妄想及幻聽等精神病症狀影響，無法分辨真
    實聲音及幻聽，並對外界現實進行區辨及判斷，繼而出現不
    適切及危險行為。就鑑定所見，認為張員於本案行為（99年
    6月23日、99年10月23日）期間，因係處於長期處於急性精
    神病狀態（即多疑，被害妄想，聽幻覺等），持續對外界人
    事與環境感到明顯威脅、敵意，加之急性精神病狀態下衝動
    性增高，自我控制力顯著降低，從而涉及犯行。張員處於「
    急性精神病狀態」下，衝動控制本就低於平常人，加之無法
    區辨外在現實之真偽，更無法從而進行合理之判斷，足見其
    無法進行確切之知覺理會及判斷作用且無自由決定意思之能
    力，致其不能辨識行為違法，且無法依其辨識而行為。綜上
    所述，鑑定人認為，張員符合刑法第19條第1項規定之適用
    ，此有臺北市立聯合醫院100年5月3日北市醫松字第1003137
    3900號函暨所附精神鑑定報告書在卷足憑（見本院卷第134
    至136頁）。又鑑定人楊添圍醫師亦復於本院審理時到庭具
    結證稱：鑑定人認為張永彰於行為當時係處於急性精神病混
    亂狀態，依一般精神醫學之見解，處於此狀態之下，其辨別
    外在現實與控制情緒及行為之能力應達不能辨識行為違法及
    依其辨識而為行為之狀態，因此做出鑑定結論。鑑定人是依
    被告於行為前，已呈現不明確對象之被害妄想，以及聽幻覺
    等精神病症狀，於行為時也無法辨別外在現實，此即符合精
    神醫學所稱急性精神病狀態。簡言之，急性精神病狀態即指
    當事人呈現活躍之妄想及幻覺，及其他相對應之認知及判斷
    障礙，如與現實脫離，無法自我控制，即稱為急性精神病狀
    態而認定張永彰於案發時係處於急性精神病狀態。鑑定人係
    依據與當事人之會談，將臨床觀察所得，對應於相關偵訊筆
    錄，是否符合鑑定人之鑑定所見，而獲得綜合判斷結果。亦
    即，首先被告於鑑定時，並未承認受精神疾病影響，也未以
    精神疾病為由，做為行為之藉口，反而否認過往接受治療之
    必要性，否認自己罹患精神疾病，此即精神病患缺乏病識感
    之臨床表現；其次，被告於鑑定時，仍對外界環境多疑，也
    不認為其所為可能造成之法律效果，此部分也是被告呈現精
    神病狀態之臨床表現時；再者，起訴書中之內容，被告長期
    與鄰居諸多紛爭與衝突，就臨床觀察所知，是出於不特定對
    象之被害妄想，以及聽幻覺之情形所導致，綜合以上，加上
    鑑定被告會談所得，鑑定人才認為其行為時應處於急性精神
    病症狀。再者，被告罹患精神分裂症之病史，已有多年，且
    有持續之病歷記載，由於精神分裂症係一容易呈現慢性化與
    認知判斷退化之慢性疾病，而被告於臨床表現亦符合前述慢
    性化之情形等語（見本院卷第295至296頁）。本院參酌被告
    前開精神疾病發病史及其就醫情形，復審酌上揭精神鑑定報
    告書係由精神科專科醫師所製作，鑑定人楊添圍醫師復就得
    出鑑定結論之情形證稱如上述，認鑑定人既係瞭解被告之生
    活史、精神疾病史後，本於專業知識與臨床經驗，綜合判斷
    被告之症狀所為之判斷，無論鑑定人之資格、理論基礎、鑑
    定方法及論理過程，自形式上及實質上而言，均無瑕疵，其
    鑑定結論，堪以採信，檢察官請求本院另行將被告再送另一
    家醫院為精神鑑定，即無必要。綜上所述，本件被告張永彰
    所為，雖已該當於刑法第271條第1項、第2項及同法第305條
    之殺人未遂及恐嚇罪，然被告既係因罹患精神分裂症無法自
    制而為該等行為，自足認被告於行為當時，並無自由決定其
    行為之能力，而已達不能辨識其行為違法或依其辨識而行為
    之能力，確屬心神喪失之人之行為，揆諸前揭說明，其行為
    不罰，自應由本院為無罪之判決。
八、末按依刑法第19條第1項其行為不罰，認為有諭知保安處分
    之必要者，並應諭知其處分及期間；又因刑法第19條第1項
    之原因而不罰者，其情狀足認有再犯或有危害公共安全之虞
    時，令入相當處所，施以監護。期間為5年以下。刑事訴訟
    法第301條第2項、刑法第87條第1項、第3項分別定有明文。
    查臺北市立聯合醫院松德院區上開精神鑑定報告書記載：張
    員之精神障礙於鑑定時仍明顯、固著而無顯著緩解，為避免
    再次發生類似情事，鑑定人建議張員應受持續之精神科治療
    。鑑定人楊添圍醫師於本院詢及依被告之情形施以治療之期
    間以多久為宜之問題時，亦陳稱鑑定人認為以法律許可之最
    長治療時間為宜。本院復審酌被告自於97年2月間發病經送
    急診住院治療後，並未規則就醫，且除因涉犯本案件經起訴
    外，前亦曾因恐嚇鄭仲勝、劉秋霞等，經檢察官起訴後遭本
    院以99年度易字第1592號刑事判決判處有期徒刑4月，嗣經
    被告提起上訴，經臺灣高等法院以100年度上易字第110號刑
    事判決駁回上訴而告確定，現正在監服刑中，是本院考量若
    未對被告施以監護處分，則被告在欠缺適當照護，且未能配
    合到院及服用藥物治療之情況下，難保其症狀不再惡化，而
    恐有再度侵害他人之虞，並期被告能獲得適當之矯治治療，
    本院認有對被告施以監護保安處分之必要，爰依上開規定諭
    知令入相當處所，施以監護5年。
九、扣案之鐵追1支，雖係被告所有，供其持為上開犯行所用之
    物，業據被告供承在卷，惟該鐵鎚非屬違禁物，而本院既為
    被告無罪之判決，自無庸為沒收之諭知。至其餘扣案物，則
    非被告所有持以為本件犯罪所用之物，自亦不得宣告沒收，
    併此敘明。
據上論斷，應依刑事訴訟法第301條第1項、第2項，刑法第19條
第1項、第87條第1項、第3項，判決如主文。
本案經檢察官葉芳秀到庭執行職務。
中    華    民    國    100     年    7    月    7    日
                  刑事第六庭  審判長法  官  黃桂興
                                    法  官  雷淑雯
                                    法  官  陳芃宇
上正本證明與原本無異。
如不服本判決應於收受送達後10日內向本院提出上訴書狀，並應
敘述具體理由；其未敘述上訴理由者，應於上訴期間屆滿後20日
內向本院補提理由書（均須按他造當事人之人數附繕本）「切勿
逕送上級法院」。告訴人或被害人如對於本判決不服者，應具備
理由請求檢察官上訴，其上訴期間之計算係以檢察官收受判決正
本之日期為準。
                                    書記官  彭自青
中    華    民    國    100     年    7    月    7    日